【裁判字號】    99,家訴,25
【裁判日期】    990721
【裁判案由】    收養無效
【裁判全文】
臺灣嘉義地方法院民事判決              99年度家訴字第25號
原      告  丙○○
被      告  甲○○
            乙○○
上列當事人間確認收養無效事件，本院於民國99年7 月7 日言詞
辯論終結，判決如下：
    主  文
確認原告與被告之被繼承人謝能通（民國五年八月八日出生）、
謝蔡稅（民國九年四月十日出生）於民國五十四年九月廿一日之
收養無效。
訴訟費用由被告負擔。
    事實及理由
壹、程序方面：
一、本件原告本以被告等之被繼承人謝能通、謝蔡稅為被告，惟
    該二人均已於起訴前死亡，嗣於本院審理時變更為以被繼承
    人謝能通等之繼承人即甲○○、乙○○為被告，此有戶籍謄
    本可按，核無不合；又被告經合法通知，未於言詞辯論期日
    到場，核無民事訴  訟法第386 條各款所列情形之一，爰依
    同法第385 條第1 項前段規定，依原告之聲請，由其一造辯
    論而為判決。
二、又按為解決當事人間法律關係存否不明確，致原告私法上之
    地位有受侵害之危險，而此項危險得以判決除去者，此確認
    之訴所由設。民事訴訟法第588 固規定收養無效之訴得準用
    婚姻事件程序之規定，惟就當事人之適格，並未規定究應準
    用第569 條第2 項抑或同條第4 項之規定，而收養關係之訴
    訟，旨在確認所創設親子關係之身分是否存在，此親子關係
    影響當事人之私法上之地位，其性質類似確認親子關係存否
    之訴訟。從而，為澈底解決當事人間之法律關係存否不明確
    之紛爭，避免於收養人或被收養人中之一人死亡，有即受確
    認判決法律上利益之當事人救濟無門之情形，應以準用同法
    第569 條第4 項之規定，亦即得以尚生存之收養人與被收養
    人為共同被告為宜。再者，在確認親子關係之訴訟，諸如否
    認子女之訴，依民事訴訟法第590 條之1 第1 項規定，夫妻
    之一方於法定起訴期間內或期間開始前死亡者，繼承權被侵
    害之人得提起之；此於否認推定生父之訴，準用之，亦為同
    法第590 條第1 、4 項所明文。是以，關於本件原告訴請確
    認收養無效，其養父謝能通、養母謝蔡稅雖已死亡，此有戶
    籍謄本可按，依前揭說明，本件應可援引，而僅列被繼承人
    謝能通、謝蔡稅之繼承人為被告。
貳、實體方面：
一、原告主張：緣原告之生母吳媽釵、生父李國堂於民國51年7
    月間離婚，嗣生母吳媽釵再婚，而於53年11月16日與訴外人
    陳重結婚，訴外人陳重為剝奪原告將來對生母之繼承權利，
    經脅迫生母吳媽釵同意將原告之戶籍登記為收養，否則再婚
    所生子女不得登記吳媽釵為陳重之配偶，嗣於54年9 月21日
    原告時年13歲辦理收養戶籍登記，將原告由被告之被繼承人
    謝能通、謝蔡稅夫婦收養，但該收養未經原告生父李國堂之
    同意，且原告當時已13歲，亦無被收養之意願或在收養文件
    簽名；又本件收養登記係於54年9 月21日，原告生母再婚所
    生之子陳異昇係於54年9 月18日出生，可見原告被收養登記
    之日，生母係於產後第四日尚在坐月子，依習俗不得外出，
    而收養登記申請書僅有其印文並無簽名，故本件收養係由無
    聲請權之人提出申請，此依當時戶籍法第51條規定，聲請義
    務人因故不能親自聲請者，得委託他人為之；前項規定於認
    領、收養、結婚離婚登記之聲請，不適用之，而有違反民法
    第71條規定，應屬自始無效之收養。且生父李國堂及其家人
    均未知此收養事件；再者，原告自幼住於嘉義縣東石鄉村，
    由外祖父母養育，至就讀高中時偶寄宿生母再婚之住處，嗣
    獨自北上謀生，從未與養父母共同生活，收養人謝能通夫妻
    僅純係幫助原告之生母而同意本件收養登記，雙方互不熟識
    ，由於原告與收養人事實上無親子關係，並於收養人死亡時
    向法院聲請拋棄繼承，故本件收養之意思表示實屬虛偽，應
    屬無效。又原告直至成年，經輾轉始與生父李國堂見面，然
    而相認未久，生父驟逝，生父及其家人仍全然未知原告業經
    收養，而原告為生父家族唯一女兒，原告之伯父母在生父過
    世時多方尋訪原告，惟受限於生母之限制及法律關係，致原
    告尋找生父及家人困難，此為原告莫大之悲哀與遺憾，原告
    自幼少受尊重，更曾因此收養事件遭人譏稱「陳謝李瓊蘭」
    ，人格、姓名及繼承等相關權利遭受極大侵害，今原告生母
    已過世四年，原告始方便起訴，並在戶政人員之協助下，始
    能瞭解事實究竟，因此依民法第87條第1 項、第1076條之1
    、第1079條之4 規定，提起本件訴訟等語，並聲明：如主文
    所示。被告等經合法通知，未於言詞辯論期日到場，亦未提
    出任何書狀作何聲明或陳述。
二、按確認法律關係之訴，非原告有即受確認判決之法律上利益
    者，不得提起，民事訴訟法第247 條第1 項前段定有明文。
    而所謂即受確認判決之法律上利益，係指因法律關係之存否
    不明確，致原告在私法上之地位有受侵害之危險，而此項危
    險得以對於被告之確認判決除去之者而言，故確認法律關係
    成立或不成立之訴，苟具備前開要件，即得謂有即受確認判
    決之法律上利益（最高法院42年度臺上字第1031號判例意旨
    參照）。本件原告以其生父母與被告之被繼承人謝能通、謝
    蔡稅間並無收養合意等為由，請求確認本件收養關係無效，
    惟原告之戶籍資料既仍記載其養父為謝能通、養母為謝蔡稅
    ，顯見原告與被告之被繼承人間之身分關係仍處於不安之狀
    態，而此不安之狀態得以確認收養無效之訴除去之，揆諸前
    揭說明，堪認本件有即受確認判決之法律上利益，先予敘明
    。
三、次按養子女與養父母之關係，須收養者有以他人之子女為子
    女之意思而收養之，始能發生（此有最高法院23年上字第
    4823 號 判例意旨參照）。準此，有無收養之意思，應以收
    養者之意思為根本，不能僅以戶籍登記為認定之依據，況有
    無為收養戶籍登記，並非收養關係成立之要件，僅屬行政上
    處理之範圍，與親屬關係上應成立收養關係不生影響，而戶
    籍登記悖於真實情形，仍得舉反證證明之。經查：
  (一)本件原告由被收養人謝能通、謝蔡稅收養之收養戶籍登記係
    於54年9 月21日，固有收養登記申請書及收養契約書附卷可
    憑（見本院卷第4 、5 頁）。惟依當時之民法第1079條之規
    定，收養子女，應以書面為之，但自幼扶養為子女者，不在
    此限。雖未同現行法民法第1076條之1 第1 項前段規定，子
    女被收養時，應得其父母之同意。然參以收養係以雙方當事
    人收養意思之一致為其根本要件，被收養者滿七歲時，應得
    其法定代理人之同意，而此收養之意思係指收養者有以他人
    之子女為子女之意思而收養之，且當事人具有相互履行收養
    關係之義務，並為共同生活之實質意思而言，故雙方當事人
    須具有一致之收養意思，始為有效之收養，倘當事人間收養
    時皆無收養與被收養之真意，而係基於其他目的而為虛偽收
    養，則其收養之一般成立要件即不具備，其收養自屬不成立
    。是以，本件收養應審究者，應係收養者與被收養者間是否
    有無收養之真意。
  (二)次查，原告主張其係於41年1 月20日出生，其生母吳媽釵、
    生父李國堂於51年7 月間離婚，嗣生母吳媽釵再婚，而於53
    年11月16日與訴外人陳重結婚，嗣於54年9 月21日原告時年
    13歲辦理收養戶籍登記，將原告由被告之被繼承人謝能通、
    謝蔡稅夫婦收養，此係訴外人陳重為避免原告對生母之繼承
    權利所為，但該收養未經原告生父李國堂之同意，且原告自
    幼住於嘉義縣東石鄉村間，由外祖父母養育，至就讀高中時
    偶寄宿生母再婚之住處，嗣獨自北上謀生，從未與養父母共
    同生活，收養人謝能通夫妻僅純係幫助原告之生母而同意本
    件收養登記，雙方互不熟識，本件收養之意思表示實屬虛偽
    ，應屬無效等情，已據提出收養登記申請書、收養書約及戶
    籍謄本影本等件為憑（見本院卷第4 至8 頁），而細繹前揭
    收養登記申請書、收養約書確載有「未經生父李國堂同意、
    同意人生母吳媽釵」及被收養人法定代理人僅有生母吳媽釵
    ，並無生父李國堂之具名簽立無誤。又證人陳異昇（即原告
    同母異父胞弟）到庭證述：原告有無被收養其不清楚，那時
    年紀小，好像在父母親的口中聽說過，但是沒有很詳細，伊
    懂事之後有與原告有接觸，伊都是稱呼其為姐姐，小時候原
    告有時候會回來與伊同住，原告沒有住在養父母家，都是與
    伊等從小一起長大，但是伊不知道當時被安排收養的情形，
    小時候原告是與伊的生父母一起住，原告養父母那段伊不清
    楚，不過原告小時候確實與伊同住，養父母從來沒有找過原
    告等語（見本院卷第37頁），而原告復陳明其與收養人夫婦
    未有任何連絡，幾乎完全不認識等語（見本院卷第37頁），
    亦互核相符。是以，依此事實推論被告之被繼承人謝能通、
    謝蔡稅與原告生母間之訂立收養契約，僅係配合使生母再婚
    之家庭獲得繼承權利之保障而已，原告亦未與被告之被繼承
    人謝能通夫婦共同生活，則其等縱於形式上辦理收養登記，
    惟被告之被繼承人與原告之本生父母間並無收養之真意，本
    件收養關係應欠缺收養意思而屬無效。從而，原告訴請確認
    原告及本生父母與被告之被繼承人謝能通、謝蔡稅欠缺收養
    真意而屬無效，洵屬有據。
四、綜上所述，本件原告主張其及本生父母與被告之被繼承人謝
    能通、謝蔡稅於54年9 月21日所成立之收養契約，雙方並無
    收養之真意，雙方間之收養契約係屬無效，為有理由，應予
    准許。
五、本件事證已臻明確，原告其餘攻擊防禦方法及訴訟資料，經
    斟酌後認對判決之結果不生影響，爰不逐一詳予論駁，附此
    敘明。
六、據上論結，本件原告之訴為有理由，依民事訴訟法第385 條
    第1 項前段、第78條，判決如主文。
中    華    民    國    99    年    7     月    21    日
                  家事法庭法官  法  官  李文輝
以上正本係照原本作成。
如不服本判決，應於判決送達後20日之不變期間內，向本院提出
上訴狀。如委任律師提起上訴者，應一併繳納上訴審裁判費。
中    華    民    國    99    年    7     月    21    日
                                書記官  許家瑜

司法院資訊處製作；財團法人民間司法改革基金會備份。
